臺灣高等法院臺南分院民事判決　95年度上更(一)字第58號
上　訴　人　己○○
　　　　　　庚○○
共　　　同
訴訟代理人　林崑地　律師
被　上訴人　甲○○（即李春生）
訴訟代理人　李家鳳　律師
被　上訴人　戊○○
追加　被告　乙○○
　　　　　　丙○○
　　　　　　丁○○
上列當事人間請求拆屋還地事件，上訴人對於中華民國九十三年
十二月十三日臺灣嘉義地方法院第一審判決（九十二年度重訴字
第九十號）提起上訴，並為訴之追加，經最高法院第一次發回更
審，本院於九十六年六月五日言詞辯論終結，判決如下：
      主      文
原判決關於駁回上訴人庚○○後開第二項之訴、及該部分假執行
之宣告暨命負擔訴訟費用（除確定部分外）之裁判均廢棄。
被上訴人甲○○、戊○○應將坐落嘉義市○○段○○段三之十四
地號面積０‧００四五公頃、同小段三之十五地號內面積０‧０
０三七公頃土地上，如原審判決附圖所示之建物即門牌嘉義市○
○路七五五號鐵骨造房屋拆除。
其餘上訴及假執行聲請均駁回。
上訴人庚○○追加之訴及該部分假執行聲請均駁回。
第一、二審（除確定部分外）及發回前第三審訴訟費用，由被上
訴人甲○○、戊○○負擔。
本判決所命給付，於上訴人以新台幣貳佰陸拾萬元供擔保後，得
假執行。
      事      實
甲、上訴人方面：
一、聲明：求為判決：
    先位聲明：(一)被上訴人甲○○、戊○○、追加被告乙○○、
    丙○○、丁○○應將坐落嘉義市○○段○○段三之十四、同
    小段三之十五地號土地（下稱系爭土地）上，如原審判決附
    圖所示，其中三之十四地號面積０．００四五公頃、三之十
    五地號面積０．００三七公頃建物即門牌嘉義市○○路七五
    五號鐵骨造房屋（下稱系爭房屋）拆除，將系爭土地交還上
    訴人庚○○。(二)願供擔保請准宣告假執行。備位聲明：(一)被
    上訴人甲○○、戊○○、追加被告乙○○、丙○○、丁○○
    應將系爭房屋拆除。(二)願供擔保請准宣告假執行。
二、陳述：除與原判決及本院前審判決記載相同者，茲引用之外
    ，補稱：
  (一)被上訴人甲○○、戊○○之被繼承人李黃攜、李水金二人先
    後於民國（下同）九十一年九月十六日、同年十月二十六日
    死亡，其法定繼承人為被上訴人甲○○、戊○○及丁○○、
    乙○○、丙○○等五人（李黃攜之繼承人尚有李水金）。惟
    繼承人之丁○○、乙○○、丙○○對於被繼承人李水金、李
    黃攜等二人之繼承權，並未合法拋棄，爰追加丁○○、乙○
    ○、丙○○為被告。
  (二)依本次最高法院發回意旨第一點內容，上訴人庚○○依民法
    第七百六十七條規定，請求被上訴人等拆除系爭房屋及交還
    系爭土地，自屬正當。
  (三)依本次最高法院發回意旨第二點內容，上訴人己○○請求被
    上訴人負出賣人之瑕疵擔保責任，拆除系爭土地上之系爭房
    屋，亦屬正當。至於上訴人己○○請求拆除系爭房屋後之交
    付系爭土地部分，原審既已判決確定，並無再重複請求之必
    要，併予敘明。
三、證據：除援用第一審及本院前審所提證據外，補提出九十三
    年五月四日土地複丈成果圖影本一件、戶籍謄本影本二件、
    嘉義郵局存證信函第四三一七、四三二０號及其收件回執影
    本各一件、嘉義郵局存證信函第四三一八、四三一九號影本
    各一件、拋棄繼承人姓名等項明細表影本一件為證。
乙、被上訴人方面：
壹、被上訴人甲○○方面：
一、聲明：上訴駁回。
二、陳述：除與原判決及本院前審判決記載相同者，茲引用之外
    ，補稱：
  (一)被上訴人之父母與上訴人庚○○間，就系爭房屋並無使用借
    貸關係存在，且系爭房屋為被上訴人之父母原始起造並取得
    所有權，非屬庚○○所有，此為上訴人所不爭，上訴人依民
    法第七百六十七條之規定，請求被上訴人將系爭房屋交付上
    訴人庚○○，顯無理由。
  (二)「按不動產買賣契約成立後，其收益權之歸屬，依民法第三
    百七十三條規定，應以標的物已否交付為斷，與是否已辦理
    所有權移轉登記無涉。出賣人固負有交付出賣之不動產與買
    受人之義務，但未交付前，其繼續占有買賣標的物，僅屬債
    務不履行，尚難指為無權占有，不因其所有權移轉登記已完
    成而有異」、「不動產買賣契約成立後其收益權屬於何方，
    依民法第三百七十三條之規定，應以標的物已否交付為斷，
    與移轉登記未完成無關」，最高法院著有八十四年度台上字
    第三一００號、四十年度台上字第一二００號判例足參。查
    ：
　  (1)系爭土地自上訴人與被上訴人之父母簽訂買賣契約後，始
      終均為被上訴人之父母占有使用，未曾交付上訴人，為上
      訴人所不爭。
    (2)被上訴人之父母嗣因部分土地及原有房屋經政府徵收而拆
      除，被上訴人之父親因而於系爭土地上重新建造系爭房屋
      供居住使用，即被上訴人之父親係於自己所有之土地上建
      築系爭房屋，而繼續占有使用系爭買賣標的物，此依前開
      最高法院八十四年度台上字第三一００號判決見解，此僅
      屬債務不履行，尚非無權占有，嗣被上訴人之父母死亡，
      被上訴人因繼承而取得系爭房屋所有權，上訴人主張被上
      訴人應依民法第七百六十七條規定，拆除系爭房屋，揆諸
      前開實務見解，顯無理由。
  (三)按「買賣因物有瑕疵，而出賣人依前五條之規定，應負擔保
    之責者，買受人得解除其契約，或請求減少其價金。」，民
    法第三百五十九條訂有明文。查：系爭房屋係被上訴人父於
    八十二年間所建築，原始取得所有權，若上訴人認為系爭房
    屋之存在為瑕疵，其法律效果為解除契約或請求減少價金，
    並不得請求拆除系爭房屋，上訴人主張被上訴人應拆除系爭
    房屋，於法不合。
  (四)末查，被上訴人父母與上訴人簽立之買賣契約，實係信託之
    讓與擔保，非買賣契約，此徵諸契約自七十九年間訂立後，
    始終均由被上訴人之父母占有使用收益即明，上訴人己○○
    並未給付全部買賣價金，此觀系爭買賣契約書所載之七紙支
    票，其中發票日期七十九年十一月十日、票號0000000號、
    面額新台幣（下同）一百五十二萬元，係由上訴人己○○提
    示兌現，有保證責任嘉義市第三信用合作社九十四年四月十
    三日函覆本院前審可稽，若確係買賣契約之合意，衡諸情理
    ，被上訴人斷無不要求交付而移轉所有權之理。再退萬步言
    ，縱認系爭買賣契約非屬債權讓與擔保契約而屬附買回條件
    之買賣契約，因被上訴人先父母未於買回期限內買回而成立
    ，惟上訴人己○○實亦未給付全部買賣價金，且系爭房屋興
    建使用多年，為上訴人所明知，依法被上訴人亦不負瑕疵擔
    保責任，上訴人請求被上訴人拆除系爭房屋，顯無理由。
三、證據：援用第一審及本院前審所提證據。
貳、被上訴人戊○○、追加被告乙○○、丙○○、丁○○等人均
    未於言詞辯論期日到場，亦未於準備程序到場或提出書狀作
    何聲明陳述。
丙、本院依職權調閱臺灣嘉義地方法院九十一年度繼字第六六五
    號丁○○與李水金間拋棄繼承事件及九十一年度繼字第六九
    ０號乙○○等與李水金間拋棄繼承事件全卷二宗。
      理      由
一、按於第二審為訴之追加，非經他造同意，不得為之，但訴訟
    標的對於數人必須合一確定時，追加其原非當事人之人為當
    事人者，不在此限，此觀民事訴訟法第四百四十六條第一項
    、第二百五十五條第一項第五款規定即明。查上訴人於原審
    主張訴外人李水金、李黃攜於九十一年間死亡，其權利義務
    應由被上訴人甲○○、戊○○共同繼承，乃以其二人為共同
    被告請求其交付房屋土地。其於本審繼而主張，李水金、李
    黃攜之法定繼承人除甲○○、戊○○外，另有乙○○、丙○
    ○、丁○○等三人，因其等未合法拋棄對李黃攜之繼承權，
    自應並以其三人為共同被告始適格，爰追加乙○○、丁○○
    、丙○○為共同被告等語，其主張核與本院調取原審法院九
    十一年度繼字第六六五號、第六九０號拋棄繼承事件所得資
    料相符。本件既屬拆屋交地訴訟，其訴訟標的對於被上訴人
    甲○○、戊○○及乙○○、丙○○、丁○○，即屬有合一確
    定之必要。則上訴人追加乙○○、丙○○、丁○○為共同被
    告，應予准許，先予敘明。
    又被上訴人戊○○、追加被告乙○○、丙○○、丁○○經合
    法通知，未於言詞辯論期日到場，核無民事訴訟法第三百八
    十六條所列各項情事，爰依上訴人聲請，由其一造辯論而為
    判決。
二、上訴人主張：上訴人己○○於七十九年十一月十日，向被上
    訴人之被繼承人即已故李水金、李黃攜夫妻（下稱李水金等
    二人）買受彼等所有系爭土地，暨地上未辦保存登記建物（
    下稱舊建物），於同年月二十六日辦理土地所有權移轉登記
    予伊指定之上訴人庚○○，並將舊建物納稅人名義變更為庚
    ○○。嗣因李水金等二人未依約於二年內行使買回權，乃於
    八十一年十一月十日交付系爭土地及地上房屋予上訴人己○
    ○，由己○○同意李水金以不定期方式借用該房屋。八十二
    年間，上開舊建物因道路拓寬被拆除，李水金未經上訴人同
    意，擅自於原地重建如判決附圖所示之系爭房屋使用。李水
    金等二人先後於九十一年十月、九月間死亡，其權利義務由
    甲○○、戊○○、乙○○、丙○○、丁○○繼承，上訴人與
    李水金間就舊建物之借用關係，因舊建物拆除而當然終止，
    被上訴人甲○○、戊○○、乙○○、丙○○、丁○○即無繼
    續占有系爭土地及房屋之權源，應負拆屋交地之責，上訴人
    庚○○爰本於物上請求權之法律關係，先位請求命被上訴人
    及追加被告乙○○、丁○○、丙○○將系爭房屋拆除，交付
    土地與上訴人；上訴人己○○則本於瑕疵擔保請求權之規定
    ，備位請求命被上訴人及追加被告乙○○、丙○○、丁○○
    拆除房屋之判決等語。（上訴人請求一審共同被告蕭慧明自
    系爭房屋遷出，及被上訴人將系爭房屋交付己○○部分，均
    已敗訴確定，而被上訴人甲○○、戊○○就原判決命其交付
    系爭土地予己○○之敗訴判決亦未上訴，亦告確定，不在審
    理範圍）。
三、被上訴人甲○○則以：伊父母與上訴人己○○間簽訂買賣契
    約之真意，係以移轉不動產所有權，作為被上訴人戊○○向
    訴外人林柏青（庚○○之兄）借款之擔保，雙方並無買賣之
    意思，故買賣後仍由李水金、李黃攜繼續使用系爭土地及舊
    房屋，出賣人並未交付房地，買受人亦未交付價金。縱系爭
    買賣契約為有效，李水金於道路拓寬舊建物拆除後，在原地
    重建系爭房屋繼續使用，因出賣人尚未交付土地於買受人，
    僅屬債務不履行，尚非為無權占有，李水金、李黃攜死亡後
    ，被上訴人繼承取得系爭房屋所有權並繼承占有，並非無權
    占有，上訴人即不得主張民法第七百六十七條規定排除侵害
    之權能，又系爭房屋係李水金原始建築取得所有權，為上訴
    人己○○所明知，若其主張因房屋之存在為物之瑕疵，依民
    法第三百五十九條之規定，僅得解除契約或請求減少價金，
    並無可請求拆除房屋之規定，上訴人請求伊等拆除房屋，於
    法不合等語，資為抗辯。
四、查兩造對於系爭土地暨其地上原有之舊建物，原係李水金等
    二人所有，於七十九年十一月十日與上訴人己○○訂立買賣
    契約，約定不動產過戶後，出賣人得予二年內以同一價格買
    回，逾期即交予買受人掌管，系爭土地之所有權於七十九年
    十一月二十六日登記為上訴人庚○○名下，舊房屋亦辦理納
    稅人名義變更為庚○○，系爭土地、舊建物於契約訂立後未
    實際點交，約定之二年買回期限業已屆滿，出賣人並未買回
    ，舊建物其後因道路拓寬而被嘉義市政府拆除，李水金於原
    地重建如原判決附圖所示鐵骨造未辦保存登記之系爭房屋一
    棟（房屋占用三之十四地號土地面積為０．００四五公頃，
    占用三之十五地號土地面積為０．００三七公頃）等事實，
    互不爭執，並有上訴人提出之土地登記簿謄本、買賣契約、
    房屋稅繳款書、嘉義市政府八十二年七月二十七日八二府工
    建字第三九０四五號函附卷可稽（見原審卷第一二至一五、
    二五至二九、一五二、一五五頁），並經原審會同嘉義市地
    政事務所派員勘測現場製有複丈成果圖可按，有勘驗筆錄、
    嘉義市地政事務所土地複丈成果圖可參（見原審卷第一三一
    至一三四頁），堪信為真實。
五、茲上訴人庚○○主張舊建物已因拆除而不存在，其與李水金
    、李黃攜之土地使用借貸關係當然終止，李水金在系爭土地
    上所建系爭房屋，並無正當權源，侵害其所有權圓滿性，應
    拆除房屋，此拆除房屋之義務應由被上訴人甲○○、戊○○
    及追加被告乙○○、丙○○、丁○○繼承，上訴人己○○則
    主張若房屋非無權占有，則出賣人亦負瑕疵擔保責任，應拆
    除系爭房屋，被上訴人及追加被告亦繼承此項義務等情，則
    為被上訴人甲○○所否認，並以前揭情詞置辯，是本件應審
    究者，乃：系爭買賣契約是否有效？被上訴人及追加被告占
    有系爭土地房屋是否有正當權源？是否因負物之瑕疵擔保責
    任，而應拆除系爭房屋？經查：
  (一)按為訴訟標的之法律關係，於確定之終局判決中已經裁判者
    ，就該法律關係即有既判力，當事人雖僅於新訴訟用作攻擊
    防禦方法，法院亦不得反於確定判決意旨之裁判。又所謂既
    判力不僅關於其言詞辯論終結前所提出之攻擊防禦方法有之
    ，即其當時得提出而未提出之攻擊防禦方法亦有之。最高法
    院著有三十年度上字第八號、五十一年度台上字第六六五號
    判例可資參照。此即學說上所謂遮斷效（或失權效）。查被
    上訴人甲○○（被上訴人戊○○經訴訟告知但未參加訴訟）
    前曾以上訴人己○○、庚○○為被告，提起確認買賣關係不
    存在等訴訟，其先位請求確認己○○與李水金、李黃攜間就
    系爭土地及舊建物之買賣關係不存在，庚○○應移轉系爭房
    地之所有權登記予甲○○、戊○○；備位之訴則請求己○○
    應給付甲○○、戊○○買賣價金一千一百六十四萬元本息。
    經原審法院以九十二年度重訴字第三八號受理，以己○○已
    悉數付清買賣之價金為由，駁回甲○○之先位及備位之訴，
    被上訴人甲○○不服該判決提起上訴，因未繳納裁判費，經
    裁定駁回其上訴而告確定等情，有該判決及本院裁定影本可
    按（見原審卷第一Ｏ四頁以下），且為被上訴人甲○○所不
    爭執，是被上訴人甲○○與上訴人間就系爭土地房屋之買賣
    法律關係之存否，既經另案判決確定，依上開說明，其於本
    件訴訟中，即不得再以系爭買賣契約無效，或上訴人未清付
    買賣價金，作為防禦方法，本院亦不得作相反之認定，即被
    上訴人應受遮斷效之拘束。是被上訴人甲○○抗辯系爭買賣
    契約乃擔保契約非買賣契約（前案得主張未主張之攻擊方法
    ），或上訴人尚未清付全部價金（前案已主張之攻擊方法）
    云云，即非可採。
  (二)查系爭買賣契約成立當時之系爭土地及舊建物，雖已分別移
    轉土地所有權，及辦理變更房屋稅納稅義務人予上訴人庚○
    ○，惟出賣人李水金、李黃攜自訂立買賣契約後，始終未將
    買賣標的物之土地、房屋交付買受人即上訴人己○○，或其
    指定登記之人庚○○，為上訴人所自認。雖上訴人抗辯：李
    水金、李黃攜已於八十一年十一月十日將系爭土地及房屋交
    予買受人己○○，因李水金要求，上訴人同意將系爭土地上
    之房屋不定期出借李水金使用云云，又所舉丁○○為證人，
    丁○○於本院前審固證稱：「李水金有向己○○借用拆除前
    的房屋，己○○有同意」等語（見本院前審卷一，第一一一
    頁），然其亦證稱：「是在己○○的家講的，沒有說要借用
    多久，買賣房地時，曾聽己○○講過」等語（見同上卷，第
    一一一頁），是丁○○之證詞，係聽聞自己○○，非其親自
    見聞，即難盡信。參以上訴人亦不爭執系爭土地及舊建物於
    契約成立時，並未立即移轉占有上訴人之事實，且契約附有
    二年內以原價買回之權利，當事人既以約款訂明價金支付之
    方式及雙方權利義務，且定有買回權期限，則苟其後確有移
    轉系爭土地及舊建物占有之事實，並另定使用借貸之契約，
    豈有未另以書面約定之理？此外上訴人又未提出其他足資證
    明曾移轉房地占有之事證，其空言主張，李水金等二人已將
    系爭土地及舊建物交付上訴人己○○占有，雙方並另定使用
    借貸契約，由李水金不定期限借貸使用一節，尚非可採。被
    上訴人甲○○抗辯系爭土地李水金等二人並未移轉占有予上
    訴人己○○或庚○○，應屬可信。
  (三)按所有人對於無權占有或侵奪其所有物者，得請求返還之。
    對於妨害其所有權者，得請求除去之，民法第七百六十七條
    定有明文。查上訴人己○○向李水金等二人買受之系爭土地
    及舊建物，該舊建物既於八十二年間因道路拓寬而被拆除，
    李水金未經上訴人同意，於原地重建系爭房屋使用，已如前
    述。被上訴人甲○○雖抗辯，其被繼承人李水金等二人於出
    賣系爭土地後尚未交付買受人或其指定人，依法仍有使用收
    益系爭土地之權利，非無權占有云云，惟查：李水金等二人
    於出賣物交付買受人前，得繼續使用收益出賣物，應以出賣
    時之現有出賣標的物為限，即其等所得繼續使用收益者，乃
    斯時之「舊建物」及土地而已，茲舊建物既被拆除，其即失
    使用收益之標的，李水金並無其他權利可於系爭土地上重新
    建築新房屋，乃李水金竟於系爭土地上擅自建有系爭房屋，
    已逾越其出賣人於未交付前得繼續使用收益之範圍，且逾越
    土地所有人（買賣契約之第三受益人）庚○○因未受交付土
    地所應容認出賣人使用之範圍，自屬侵害所有權人庚○○之
    所有權，故李水金重建系爭房屋，係對系爭土地之所有人庚
    ○○之所有權之圓滿性之侵害。庚○○自得請求除去系爭房
    屋，以回復其所有權之圓滿性。查系爭房屋係李水金個人原
    始建築，李黃攜並非原始建築人，此為兩造所不爭執，而李
    黃攜既早於李水金死亡，自不生李黃攜繼承李水金之事，而
    李水金死亡後，僅被上訴人甲○○、戊○○繼承，其餘追加
    被告乙○○等三人均已合法拋棄對李水金之繼承權，已經本
    院依職權調取原審九十一年度繼字第六九Ｏ、六六五號卷宗
    查明，則李水金所負拆除系爭房屋之義務，即應由被上訴人
    二人繼承，上訴人庚○○請求其等二人拆除地上物，即無不
    合，至其於本院審理時，追加請求命被告乙○○、丁○○、
    丙○○與被上訴人拆除系爭房屋，於法即非有據，應駁回其
    此部分請求。又被上訴人係因繼承自為出賣人李水金等二人
    之占有系爭土地，在買受人依法請求交付前，既非無權占有
    ，因買賣而登記為所有權人之上訴人庚○○，即難謂得逕依
    所有權之作用請求交付土地，則上訴人庚○○請求被上訴人
    甲○○、戊○○交付土地部分，即屬無據，應予駁回。
  (四)又我國裁判實務上所承認之預備合併之訴，以同一原告本於
    不能併存之法律關係而為先備位之請求為限（最高法院六十
    四年度台上字第八十二號判例參照）。本件上訴人庚○○本
    於物上請求權，請求被上訴人及追加被告乙○○等三人拆屋
    交地，上訴人己○○則本於買賣瑕疵擔保之規定，請求被上
    訴人及追加被告乙○○等拆除房屋，雖其排列有先後位聲明
    ，因原告有二人，且二項法律關係並非立於不相容相互排斥
    之關係，尚非實務上所承認之預備合併之訴，應屬原告方面
    主觀預備合併之訴，此項訴之合併，依最近實務上見解，認
    為此種訴訟先備位主張在實質上經濟上具有同一性，非處於
    對立之地位，並得因任一原告勝訴而達訴訟目的，無礙於被
    告之防禦而生不安定，為求訴訟經濟、防裁判矛盾、擴大解
    決糾紛，應准予合併提起（最高法院九十四年度台上字第二
    八三號判決參照）。茲上訴人庚○○之先位請求既經准許，
    則上訴人己○○備位請求被上訴人及追加被告乙○○等拆屋
    部分，即因先位勝訴判決而解除條件成就，爰不另為判決，
    併此敘明。
六、綜上所述，上訴人庚○○本於物上請求權，請求被上訴人拆
    除系爭房屋，為有理由，應予准許。原審就此部分為上訴人
    敗訴之判決，尚有未洽，上訴人庚○○上訴意旨指摘原判決
    不當，求予廢棄改判，為有理由，應由本院予以廢棄，改判
    如主文第二項所示，並依上訴人之聲請，酌定相當擔保金額
    為准假執行之宣告。上訴人庚○○其餘請求不應准許部分，
    原判決駁回其請求並無不當，上訴意旨請求廢棄改判，為無
    理由，應予駁回。至其追加請求命共同被告乙○○、丁○○
    、丙○○拆除房屋及交付土地部分，及該部分假執行聲請，
    均無理由，應予駁回其追加。
七、本件待證事實已臻明確，兩造其餘攻擊防禦方法及舉證，核
    與本件判決結果不生影響，爰不一一詳為論述，附此敘明。
八、結論：本件上訴人庚○○之上訴為一部有理由、一部無理由
    ，追加之訴為無理由，依民事訴訟法第四百六十三條、第三
    百八十五條第一項前段、第四百五十條、第四百四十九條第
    一項、第七十九條、第八十五條第二項、第三百九十條第二
    項，判決如主文。
中　　華　　民　　國　　96　　年　　6 　　月　　20　　日
                  民事第二庭    審判長法　官　丁振昌
                                      法　官　李素靖
                                      法　官　吳上康
上為正本係照原本作成。
如對本判決上訴，須於判決送達後20日內向本院提出上訴狀，未
表明上訴理由者，應於上訴後20日內，向本院提出理由書（須附
繕本）。依法應委任律師為訴訟代理人，始得上訴。
中　　華　　民　　國　　96　　年　　6 　　月　　25　　日
                                      書記官  易慧玲
【附記】
民事訴訟法第466條之1：
(1)對於第二審判決上訴，上訴人應委任律師為訴訟代理人。但上
  訴人或其法定代理人具有律師資格者，不在此限。
(2)上訴人之配偶、三親等內之血親、二親等內之姻親，或上訴人
  為法人、中央或地方機關時，其所屬專任人員具有律師資格並
  經法院認為適當者，亦得為第三審訴訟代理人。
民事訴訟法第466條之2：
　上訴人無資力委任訴訟代理人者，得依訴訟救助之規定，聲請
  第三審法院為之選任律師為其訴訟代理人。
